【裁判字號】    97,國,4
【裁判日期】    970501
【裁判案由】    國家賠償
【裁判全文】
臺灣基隆地方法院民事判決                 97年度國字第4號
原      告  丙○○
                        10樓.
被      告  臺灣基隆地方法院
法定代理人  甲○○
訴訟代理人  乙○○
上列當事人間請求國家賠償事件，本院於97年4月17日言詞辯論
終結，判決如下：
    主  文
原告之訴駁回。
訴訟費用由原告負擔。
    事實及理由
一、按依國家賠償法請求損害賠償時，應先以書面向賠償義務機
    關請求之。賠償義務機關拒絕賠償，或自提出請求之日起逾
    30日不開始協議，或自開始協議之日起逾60日協議不成立時
    ，請求權人得提起損害賠償之訴，國家賠償法第10條第1項
    、第11條第1項前段分別定有明文。本件原告主張被告應負
    國家賠償責任，曾於民國（下同）97年1月間以書面向被告
    臺灣基隆地方法院提出國家賠償請求，經被告拒絕賠償乙情
    ，業據其提出臺灣基隆地方法院97年國賠字第1號拒絕賠償
    書為證，並為被告所不爭執，是原告於起訴前已踐行前揭規
    定之協議程序，合先敘明。
二、原告起訴主張：
  (一)緣訴外人楊清陣於94年間與原告之妻蔡惠真通姦，經原告對
    楊清陣提起刑事告訴，臺灣基隆地方法院檢察署於94年8月
    24日以94年度偵字第1622號案件偵查終結，並經本院於94
    年9月21日以94年度基簡字第674號刑事判決判處楊清陣有期
    徒刑四月，原告於收受前揭刑事判決後，除具狀請求檢察官
    提起上訴，並於94年10月6日向本院刑事庭提起刑事附帶民
    事訴訟，惟本院刑事庭竟遲未進行審理，經原告於96年5月
    間具狀聲請核發前揭刑事附帶民事判決書正本，刑事庭承辦
    人員始於歸檔案卷中找出該刑事附帶民事起訴狀，並以96年
    度重附民字第2號裁定移送民事庭審理，而本院民事庭法官
    經審理後，認原告提起刑事附帶民事訴訟不合法，乃於96年
    12月26日以96年度重訴字第36號民事裁定駁回原告之訴，原
    告之請求權實乃因刑事庭承辦人員之疏失而罹於時效，爰依
    國家賠償法第11條第1項、第2條第2項之規定，請求被告機
    關賠償原告所受損害等語。
  (二)對被告答辯所為之陳述略以：本件係本院刑事庭及分案室作
    業疏失造成系爭刑事附帶民事訴訟超過時效，造成原告不能
    再以刑事附帶民事請求損害賠償，符合國家賠償法第2條第2
    項之規定，並不適用同法第13條；又原告於94年10月5日向
    本院刑事庭提起本件刑事附帶民事訴訟雖不合法，惟刑事庭
    仍應依規定分案處理，始為正確，然承辦股竟將原告之刑事
    附帶民事訴訟起訴狀附卷，受理上訴案件之承辦股亦未將之
    抽出分案處理，處理過程有諸多不當，且本件經民事庭裁定
    駁回後，若欲再行起訴，因早已逾侵權行為損害賠償請求權
    之消滅時效期間，恐將無法受有利之判決，對原告而言極為
    不公。
  (三)並聲明：被告應賠償原告100萬元，及自起訴狀繕本送達翌
    日起至清償日止，按年息5％計算之利息。
三、被告則答辯略以：
  (一)按提起附帶民事訴訟，應於刑事訴訟起訴後第二審辯論終結
    前為之；但在第一審辯論終結後提起上訴前，不得提起；刑
    事訴訟法第488條定有明文。而該規定中所指「提起上訴」
    ，非僅限於檢察官或自訴人所提起之上訴，亦包括被告提起
    上訴之情形在內，本件原告係於94年10月6日提起刑事附帶
    民事訴訟，在此之前，該案被告楊清陣已於94年10月5日送
    達上訴書狀於本院，原告於6日將刑事附帶民事訴訟狀送交
    本院，以提起刑事附帶民事訴訟，既係在提起上訴後為之，
    當屬適法。
  (二)本院第二審合議庭雖遲至96年5月28日始將請求權人所提出
    之刑事附帶民事訴訟案件裁定移轉本院民事庭審理，但此對
    請求權人本屬合法之刑事附帶民事訴訟並無影響，換言之，
    該刑事附帶民事訴訟並不會因為此期間之拖延而變成不合法
    。又因為請求權人原係合法起訴，侵權行為損害賠償請求權
    時效期間亦因而至中斷，自不生請求權罹於時效之問題，本
    件請求賠償意旨稱「因承辦人員之疏忽未予立即審理而歸檔
    ，造成該案未處理，請求權人為此因時效消滅，而不能再另
    行起訴，損失重大云云」，即屬誤解。
  (三)按有審判或追訴職務之公務員，因執行職務侵害人民自由或
    權利，就其參與審判或追訴案件犯職務上之罪，經判決有罪
    確定者，適用本法規定，國家賠償法第13條亦定有明文。是
    如對於有審判或追訴職務之公務員，主張其執行職務侵害人
    民自由或權利，而欲請求該公務員所屬機關賠償損害時，需
    符合前開規定，即需該公務員就參與審判或追訴案件犯職務
    上之罪，經判決有罪確定者，始得為之，不能逕依同法第2
    條第2項規定，請求該公務員所隸屬機關賠償其所受損害；
    而本件原告起訴所指稱本院96年度重訴字第36號民事裁定法
    官，在審理過程中乃本於其法律上之確信，依據審判獨立精
    神而為裁判，其所形成之心證及見解，或與其他審判者彼此
    有差異，訴訟制度本身已有糾正機能，就本案而言，原告若
    認該裁定理由未備，自應提起抗告救濟，惟原告捨此不為，
    另行起訴主張被告應負賠償責任，復未提出具體證據證明該
    承審法官參與系爭裁判犯有職務上之罪，且經司法機關為有
    罪判決確定，則原告起訴主張被告應負國家賠償責任，於法
    顯有未合。
  (四)並聲明：駁回原告之訴。
四、經查，訴外人楊清陣於94年間與原告之妻蔡惠真通姦，經原
    告於94年3月26日會同員警查獲並對楊清陣提起刑事告訴，
    嗣經臺灣基隆地方法院檢察署於94年8月24日以94年度偵字
    第1622號案件偵查終結，並經本院於94年9月21日以94年度
    基簡字第674號刑事判決判處楊清陣有期徒刑四月，該案被
    告楊清陣於94年10月5日提起上訴，而原告於收受前揭刑事
    判決後，除具狀請求檢察官提起上訴，並於94年10月6日向
    本院刑事庭提起刑事附帶民事訴訟，經本院刑事庭於96年5
    月28日分案並以96年度重附民字第2號裁定移送民事庭審理
    ，而本院民事庭法官審理後，認原告係在刑事案件第一審辯
    論終結後提起上訴前提起刑事附帶民事訴訟，其訴為不合法
    ，乃於96年12月26日以96年度重訴字第36號民事裁定駁回原
    告之訴等情，業據本院依職權調閱本院94年度基簡字第674
    號、94年度簡上字第152號刑事案卷及本院96年度重訴字第
    36  號民事事件卷宗查核屬實，並為兩造所不爭執，自堪信
    為真實。
五、按公務員於執行職務行使公權力時，因故意或過失不法侵害
    人民自由或權利者，國家應負損害賠償責任。公務員怠於執
    行職務，致人民自由或權利遭受損害者亦同；有審判或追訴
    職務之公務員，因執行職務侵害人民自由或權利，就其參與
    審判或追訴案件犯職務上之罪，經判決有罪確定者，適用本
    法規定，國家賠償法第2條第2項、第13條分別定有明文。又
    按因侵權行為所生之損害賠償請求權，自請求權人知有損害
    及賠償義務人時起，二年間不行使而消滅；消滅時效，因起
    訴而中斷，民法第197條第1項前段、第129條第1項第3款定
    有明文。再按提起附帶民事訴訟，應於刑事訴訟起訴後第二
    審辯論終結前為之。但在第一審辯論終結後提起上訴前，不
    得提起，刑事訴訟法第488條亦有明文。經查，本件原告係
    於94年3月26日會同員警查獲其妻與訴外人楊清陣通姦，揆
    諸前揭規定，原告對於楊清陣之侵權行為損害賠償請求權時
    效應自94年3月26日起算，而原告於94年10月6日向本院提起
    對訴外人楊清陣之刑事附帶民事訴訟時，前揭刑事案件雖經
    第一審辯論終結，惟斯時該案件被告楊清陣既已合法提起上
    訴，原告提起之附帶民事訴訟自屬合法，原告前揭侵權行為
    請求權消滅時效並因此合法訴之繫屬而中斷，縱本院刑事庭
    於96年5月28日始將原告起訴狀送分案並將前揭附帶民事訴
    訟事件移送本院民事庭審理，原告對於訴外人楊清陣之侵權
    行為損害賠償請求權亦不因而罹於時效，是本院刑事庭承辦
    人員並未故意或過失不法侵害原告權利，更無國家賠償法第
    13  條所定就其參與審判或追訴案件犯職務上之罪，經判決
    有罪確定之情形，原告依國家賠償法第2條第2項之規定，訴
    請被告賠償原告100萬元，及自起訴訴狀繕本送達之翌日起
    至清償日止，按年息5％計算之利息，為無理由，應予駁回
    。
六、據上論結，本件原告之訴為無理由，依民事訴訟法第78條，
    判決如主文。
中    華    民    國    97    年    5     月    1     日
                  民事庭法  官  姚貴美
以上正本係照原本作成。
對於本件判決如有不服，應於收受送達後20日內向本院提出上訴
書狀，敘述上訴之理由，上訴於臺灣高等法院，並按他造當事人
之人數附具繕本。
中    華    民    國    97    年    5     月    1     日
                        書記官  江美琪


司法院資訊處製作；財團法人民間司法改革基金會備份。
